【裁判字號】    92,台上,3156
【裁判日期】    920612
【裁判案由】    偽造有價證券等罪
【裁判全文】
最高法院刑事判決                              九十二年度台上字第三一五六號
    上  訴  人  甲○○○
    選任辯護人  李嘯風律師
右上訴人因偽造有價證券等罪案件，不服台灣高等法院高雄分院中華民國九十年一月
十八日第二審判決（八十九年度上訴字第一二六○號，起訴案號：台灣屏東地方法院
檢察署八十七年度偵字第八一八七號），提起上訴，本院判決如左：
    主  文
原判決撤銷，發回台灣高等法院高雄分院。
    理  由
本件原判決認定上訴人甲○○○於民國八十六年四月間，因陪同陳勝鴻向美國銀行辦
理信用貸款，而留存陳勝鴻所交付之其母陳鍾郁蘭身分證影本；嗣至同年十一月間，
因其友人張慧鈴欲進入中興人壽保險股份有限公司（下稱中興人壽）任職，亟須業績
，且得知中興人壽當時推出促銷之方案，即凡向該公司投保繳納之保險費超過新台幣
（下同）三萬六千元以上者，經要保人申請，該公司即贈送一張中興人壽關係企業中
興商業銀行（下稱中興銀行）之信用卡，詎上訴人、張慧鈴（未經檢察官起訴）竟共
同基於意圖為自己不法之所有及偽造私文書之概括犯意，於同年十一月十一日，在高
雄縣大寮鄉○○街四三號甲○○○所經營之公司內，由上訴人假冒陳鍾郁蘭並持陳鍾
郁蘭之身分證影本，經由張慧鈴向中興人壽之經理卜莊連裡、業務員卜千玲投保中興
人壽一百萬元終身壽險，乃由不知情之業務員卜千玲填載陳鍾郁蘭之中興人壽人身保
險要保書資料後，交由上訴人在要保書「要保人及被保險人聲明事項」欄內之要保人
、被保險人及法定代理人項下偽造陳鍾郁蘭之署押各一枚，並由張慧鈴簽發支票代墊
年繳之保險費為三萬六千二百二十七元。嗣於同年十二月十一日由上訴人以陳鍾郁蘭
名義填載中興人壽聯名卡（信用卡）申請表，並在申請表上正卡申請人欄偽造陳鍾郁
蘭署押一枚，及偽造陳鍾郁蘭於八十五年間在亞馬遜服飾有限公司（負責人陳寶安）
工作薪資所得二十五萬零四百七十八元之扣繳憑單，並在其上偽印亞馬遜服飾有限公
司及負責人陳寶安印文，向中興銀行申請核發信用卡，並寄送高雄市○○區○○路七
五號六樓之三，由張慧鈴收受後交由上訴人，隨後二人於八十七年二月七日共同駕車
前往高雄市一處所不詳名為「雅集組合音響商行」之商店，由上訴人以購買音響為名
刷卡得款五萬五千六百元，並偽簽陳鍾郁蘭姓名於帳單上（一式三份），致中興銀行
誤以為真有消費陷於錯誤而交付該款予該商行。上訴人得手後，將其中三萬六千二百
二十七元交予張慧鈴償還其前所代墊之保險費，餘款則由其花用。嗣後上訴人單獨賡
續上開詐欺取財之概括犯意，持該信用卡，於八十七年二月八、九日，先後三次連續
向位於屏東縣潮州鎮之大阪精品百貨潮州店、名市鐘錶店及溫馨小鎮ＫＴＶ店等處，
以偽造陳鍾郁蘭名義（均一式三份）刷卡簽帳消費二萬一千二百五十元（起訴書因未
扣除前之刷卡付現部分，致誤載為七萬六千八百五十元），致中興銀行陷於錯誤而如
數給付，連同消費金額、利息及延滯利息共八萬二千三百三十元，足以生損害於陳鍾
郁蘭、中興人壽、中興銀行及亞馬遜服飾有限公司等人。另上訴人因前與陳勝鴻向地
下錢莊借款，因地下錢莊催討甚急，竟另行起意，意圖供行使之用，在高雄縣大寮鄉
○○街四三號，簽發由其使用以其夫蔡良謀為發票人之面額十一萬元支票（票號ＡＫ
0000000號，付款銀行為台灣銀行新興分行）一紙，並同時在該支票背面偽造
陳鍾郁蘭署押一枚背書及偽造陳鍾郁蘭名義簽發面額十一萬元、發票日八十七年六月
三日、票號四二四○○一號之本票一紙交予地下錢莊人員作為擔保，足以生損害於陳
鍾郁蘭。嗣後地下錢莊持前開本票向陳鍾郁蘭催討債務及中興銀行通知陳鍾郁蘭繳納
消費帳款後，經陳鍾郁蘭追查始知上情。並扣得上訴人所有，供上開犯罪所用如原判
決附表編號三、四所示之簽單等情。因而將第一審判決撤銷，改判論處上訴人共同連
續行使偽造私文書，足以生損害於他人罪刑及意圖供行使之用，而偽造有價證券罪刑
，固非無見。
惟查：(一)、原判決認定上訴人偽造陳鍾郁蘭於八十五年間在亞馬遜服飾有限公司工作
薪資所得之扣繳憑單之事實，除說明有該扣繳憑單附卷外，並未說明其認定該扣繳憑
單係上訴人偽造之所憑證據及其認定之理由，自有理由不備之違誤。(二)、陳鍾郁蘭之
子陳勝鴻於一審調查中，先後具狀說明其與上訴人如何商量後，以陳鍾郁蘭名義簽發
本票及在上訴人之夫蔡良謀之支票背書等情形（見一審卷第三○∫三二頁、五五∫五
九頁），如果屬實，則上訴人是否有行使偽造文書之犯意，抑或陳勝鴻有共犯之關係
，均與適用法律至有關係，原判決未就陳勝鴻狀述之情形，加以調查說明，徒以陳勝
鴻在原審到庭就上訴人所辯否認知情，即謂上訴人所辯係避重就輕之詞，不予採信，
仍有調查職責未盡及理由不備之違誤。(三)、刑法上之酌減其刑，必須犯罪另有特殊之
原因與環境，在客觀上足以引起一般之同情，始得為之，至於因地下錢莊催討甚急，
僅偽造被害人本票一張，且已償還地下錢莊欠款並收回本票等情狀，要屬從輕量刑之
標準，原判決竟以為適用刑法第五十九條酌減其刑之理由，其用法亦屬欠當。上訴理
由指摘原判決不當，非全無理由，應認有撤銷發回更審之原因。而原判決不另為無罪
諭知之部分，基於審判不可分原則，併予發回，附此明。
據上論結，應依刑事訴訟法第三百九十七條、第四百零一條，判決如主文。
中      華      民      國    九十二    年      六      月     十二     日
                              最高法院刑事第八庭
                                  審判長法官  莊  登  照
                                        法官  洪  明  輝
                                        法官  黃  一  鑫
                                        法官  魏  新  和
                                        法官  林  秀  夫
      右正本證明與原本無異
                                              書  記  官
中      華      民      國    九十二    年      六      月     十八     日
                                                                        Ｒ


司法院資訊處製作；財團法人民間司法改革基金會備份。
